【裁判字號】    98,訴,1936
【裁判日期】    990201
【裁判案由】    損害賠償
【裁判全文】
臺灣高雄地方法院民事判決              98年度訴字第1936號
原      告  丙○○
            丁○○
            戊○○
上三人共同  林鴻駿律師
訴訟代理人
被      告  乙○○
            甲○○
            己○○
                        址）
上三人共同  許清連律師
訴訟代理人  李錦臺律師
            陳奕全律師
當事人間損害賠償事件，本院於民國99年1 月18日言詞辯論終結
，判決如下：
  主  文
被告應連帶給付原告戊○○新台幣捌拾柒萬貳仟貳佰陸拾壹元；
原告丙○○新台幣伍拾伍萬元；丁○○新台幣伍拾伍萬元，及均
自民國九十八年五月十七日起至清償日止，按週年利率百分之五
計算之遲延利息。
原告其餘之訴駁回。
訴訟費用由被告連帶負擔百分之五十五；原告丙○○、丁○○各
負擔百分之十三；餘由原告戊○○負擔。
本判決原告勝訴部分，於原告戊○○以新台幣貳拾玖萬元；丙○○、丁○○各以新台幣壹拾捌萬參仟元供擔保後，均得為假執行
；但被告以新台幣捌拾柒萬貳仟貳佰陸拾壹元；新台幣伍拾伍萬
元、新台幣伍拾伍萬元依序為原告戊○○、丙○○、丁○○供擔
保後，均免為假執行。
原告其餘假執行之聲請駁回。
  事實及理由
一、原告起訴請求被告應連帶給付原告戊○○新台幣（下同）1,
    548,423 元；原告丙○○、丁○○各1,000,000 元，即均自
    起訴狀繕本送達翌日起至清償日止，按週年利率百分之五計
    算之利息，嗣戊○○部分更正請求被告應連帶給付1,537,77
    3 元，及如上計算之利息，核屬減縮應受判決事項之聲明。
    又訴訟代理權消滅者，訴訟程序在有法定代理人或本人承受
    其訴訟以前當然停止，民事訴訟法第170 條定有明文；惟第
    168 條、第169 條第1 項及第170 至前條之規定，於有訴訟
    代理人時不適用之，同法第173 條前段明定。本件被告乙○○為民國78年11月23日出生，有戶籍謄本在卷可稽（本院卷
    第13頁），於言詞辯論時雖已屆成年，然因之前其法定代理
    人曾委任訴訟代理人，依上開規定，不生訴訟程序當然停止
    問題，況其於言詞辯論終結後，已具狀聲明承受訴訟及追認
    法定代理人、訴訟代理人訴訟行為，有陳報狀附卷可憑（同
    上卷第137 頁），均合先敘明。
二、原告主張：限制行為能力人乙○○（78年11月23日生）於98
    年1 月21日上午9 時46分許，駕駛車牌號碼533-EAY 重型機
    車（下稱甲機車），沿高雄市○○區○○路由北往南方向行
    駛，行經該路與福壽街交岔口時，未禮讓自福壽街由西向東
    亦行駛至該路口之原告母親黃顏素珠所騎乘車牌號碼WFR-28
    5 號輕型機車（下稱乙機車），致發生撞擊，黃顏素珠因而
    人車倒地（下稱系爭車禍事故），經送高雄市民生醫院急救
    再轉送市立聯合醫院治療，仍因傷勢過重不幸於98年1 月25
    日死亡。訴外人黃顏素珠係因被告乙○○之上開侵權行為而
    死亡，而被告乙○○於行為時為限制行為能力人，被告甲○○、己○○為其父母，依法應負連帶賠償責任。戊○○於上
    開車禍事故後支出醫療費用新台幣（下同）21,023元、殯葬
    費用527,400 元，而其等因母親辭世精神哀痛逾恆，自得各
    請求精神慰撫金1,500,000 元，於扣除其等所各受領之500,
    00 0元強制責任保險金、戊○○受領之醫藥費10,650元後，
    被告等即均拒不賠償，為此乃依民法侵權行為之法律關係提
    起本訴。聲明：被告應連帶給付原告戊○○1, 537,773元、
    原告丙○○、丁○○各1,000,00 0元，及均自起訴狀繕本送
    達翌日起至清償日止，按週年利率百分之五計算之利息，並
    陳明願供擔保請准宣告假執行。
三、被告則以：本件車禍發生地點高雄市○○路面寬9.7 公尺，
    福壽街僅5 公尺，故應以河南路為主要幹線道，黃顏素珠騎
    乘前開機車自福壽街突然轉出河南路，理應暫停讓乙○○先
    行通過，雖高雄市車輛行車事故覆議鑑定委員會覆議結果，
    引道路交通安全規則第125 條第2 款規定而認定乙○○為左
    方車，未讓右方車先行為肇事主因云云。然該鑑定意見未能
    顧及交通部91年9 月12日交路字第0910008816號函，關於幹
    、支道應如何區分之疑義所為釋疑：「查道路交通標誌、標
    線、號誌設置規則第58條、第59條、第172 條、第177 條、
    第211 條已有區分之原則，如交岔路口若設有閃光紅燈，或
    【讓】、【停】等標誌、標線支之道路則為支線道，設有閃
    光黃燈，或未設上述相關標誌、標線之道路則為幹道」。而
    依事故現場圖所示，在高雄市○○區○○街及河南路133 巷
    口所匯合之直線道路上設置有「停」之字樣，據此，應可表
    示河南路乃幹線道，福壽街為支線道，從而系爭事故之發生
    ，實乃因黃顏素珠騎乘乙機車未禮讓騎乘於河南路上之甲機
    車所致，黃顏素珠為肇事主因，乙○○為次因，況河南路顯
    較福壽街寬如上，覆議委員會上開鑑定顯與事實不合，並提
    出函示為證（本院卷第79頁），又原告等人已具領強制汽車
    責任保險金1,510,650 元，其等再為本件請求為無理由。再
    者，戊○○請求之殯葬費用及原告各自請求慰撫金額均屬過
    高等語，資為抗辯。答辯聲明：原告之訴駁回，並陳明如受
    不利之判決，願供擔保請准宣告免為假執行。
四、兩造爭執及不爭執事項：
  (一)、不爭執部分：
    1.乙○○於98年1 月21日上午9 時46分許，駕駛甲機車，行
      經高雄市○○區○○路由北往南方向行駛至福壽街交岔口
      時，其車頭與沿福壽街由西向東行駛至該路口之黃顏素珠
      所騎乘之乙機車左側發生撞擊，致黃顏素珠人車倒地，經
      送高雄市民生醫院急救再轉送市立聯合醫院治療，因硬膜
      下出血於98年1 月25日死亡。
    2.原告均為黃顏素珠之子女。
    3.戊○○於上開車禍後支出醫療費用21,023元及殯葬費用52
      7,400 元（後者爭執必要額）。
    4.原告共已領取汽車強制責任保險金1,510,650元。
    5.兩造合意殯葬費以450,000 元為必要費用，超出部分非屬
      必要（本院卷第134 至136 頁）。
    6.對本院職權調閱之兩造稅務電子閘門財產所得調件明細表
      所示資料。
    7.對高雄市政府交通局98年12月30日高市交四字第09800643
      40號函所示高雄市○○路、福壽街、河南路135 巷口交通
      設施佈設情形（同上卷第122、123頁）。
  (二)、爭執部分：
    1.本件車禍之肇事責任歸屬為何？黃顏素珠是否與有過失？
      如有，過失比例為何？
    2.戊○○所得請求之醫療費用、殯葬費用以若干為適當？
    3.原告得請求之精神慰撫金各以若干為適當？
    4.原告得向被告連帶請求之數額各為若干？分述如下：
五、本件車禍之肇事責任歸屬為何？黃顏素珠是否與有過失？如
    有，過失比例為何？
（一）因故意或過失，不法侵害他人之權利者，負損害賠償責任
      ；無行為能力人或限制行為能力人，不法侵害他人之權利
      者，以行為時有識別能力為限，與其法定代理人連帶負損
      害賠償責任，民法第184 條第1 項前段、第187 條第1 項
      分別定有明文。
（二）經查原告主張乙○○於上開時間，騎乘甲機車行經高雄市
      苓雅區○○路，由北往南方向行駛至福壽街交岔口時，本
      應注意騎乘機車至未設標誌、標線、或號誌劃分幹、支線
      道者，於車道數相同，且雙方均為直行車時，左方車應暫
      停讓右方車先行，且依當時情形天氣晴、路面無缺陷，亦
      無障礙物、視距良，並無不能注意之情形，適黃顏素珠騎
      乘乙機車沿福壽街由西向東行至該路口，乃乙○○竟未暫
      停讓乙機車先行，致甲機車車頭撞擊乙機車左側，黃顏素
      珠因而人車倒地，經送高雄市民生醫院急救再轉送市立聯
      合醫院治療，因硬硬膜下出血於98年1 月25日死亡，並其
      餘被告為乙○○之父、母，為法定代理人，應就乙○○上
      開侵權行為負法定代理人之連帶賠償責任等情，已據其提
      出系爭交通事故現場圖、照片，鑑定意見書、相驗證明書
      、診斷書及戶籍謄本等為證（雄調卷第7-1 至20頁、本院
      卷第50、51頁）。另乙○○因上情，經本院刑事庭判處有
      期徒刑七月（上訴中），亦有本院刑事判決在卷足稽（本
      院卷第110 至113 頁），且為被告不爭（僅抗辯黃顏素珠
      為肇事主因）。查乙○○係78年11月23日，為限制行為能
      力人，有戶籍謄本可稽（本院卷第13頁），且依其於偵查
      中之應訊，得以對答如流，足認為有識別能力；又甲○○
      、己○○為乙○○之父、母，為其法定代理人，亦有戶籍
      謄本可憑（同上卷第11、12頁）。則依上開法條規定意旨
      ，乙○○自應就上開行為負侵權行為損害賠償責任，其餘
      被告亦應就乙○○之侵權行為負連帶賠償責任甚明。
（三）被告雖主張黃顏素珠就系爭車禍事故之發生，應負肇事主
      因之責云云，然為原告否認。經查：
    １系爭交岔路口於系爭事故發生時之交通設施佈設情形為(1)
      河南路：由北往南方向係規劃為單行道，路口南側公園旁
      設置有一桿「單行道」標誌，北側設置有一桿「禁止進入
      」標誌；接近路口前方車道上劃設有「慢」標字，路口二
      側並漆劃有「禁止臨停紅線」。(2)河南路135 巷：為雙向
      通行巷道，西往東方向鄰近路口處，漆劃有「停」、「停
      止線」等標字、標線，路口二側並漆劃有「禁止臨停紅線
      」。(3)福壽街：為雙向通行道路，路口南側北往南方向設
      置有一面「禁停大型車輛」標誌；鄰近河南路與135 巷路
      口範圍漆劃有黃色「網狀線」，及設置一組「太陽能夜間
      閃光標鈕」，路口二側並漆劃有「禁止臨停紅線」。(4)旨
      揭岔路口並未設置交通號誌燈等情，有高雄市政府交通局
      覆函在卷可憑（本院卷第122 、123 頁），核與本院應被
      告聲請勘驗現場時所見及拍攝相片所示相符，且有勘驗筆
      錄及相片多紙附卷足堪比對（同上卷第95至104 頁）。其
      中高雄市政府高交通局覆函所示河南路135 巷口，即為高
      雄市政府警察局苓雅分局所製事故現場圖上所示之河南路
      133 巷（雄調卷第7-1 頁），亦經本院勘驗明確，先此敘
      明。
    ２按汽車行至無號誌或號誌故障而無交通指揮人員指揮之交
      岔路口，支線道車應暫停讓幹線道車先行。未設標誌、標
      線或號誌劃分幹、支線道者，少線道車應暫停讓多線道先
      行；車道數相同時，轉彎車應暫停讓直行車先行；同為直
      行車或轉彎車者，左方車應暫停讓右方車先行，道路交通
      安全規則第102 條第1 項第2 款前段定有明文。本件依乙○○於偵訊中所述，及事故現場圖所示，乙○○、黃顏素
      珠當時行進路線，乙○○係沿河南路由北往南方向騎乘，
      黃顏素珠則係自福壽街西往東方向騎乘，且依上開勘驗及
      高雄市政府交通局覆函所示，系爭車禍發生地點高雄市○○路雖面寬9.7 約公尺，福壽街則僅約5 公尺，然其車道
      數並無不同，且黃顏素珠騎出河南路133 巷口進入該河南
      路口岔路銜接後，與乙○○均為直行車，該岔路口又無交
      通號誌燈如上，參以道路交通安全規則並無單純以路寬作
      為認定支、幹線道之規定，則依上開規定，乙○○所騎乘
      之甲機車既位在黃顏素珠所騎乘乙機車之左方，即應暫停
      讓乙機車先行。且依肇事後所留刮地痕起點即現場圖標示
      位置，及該岔路口寬度約10.8公尺，如乙○○所騎乘甲
      機車先行暫停再啟動，將有足夠時間反應，詎竟維持30至
      50公里之時速前進，此經其於交通警察詢問中自承，致造
      成本件車禍事故，其顯然有過失明甚。至被告雖另抗辯福
      壽街與河南路133 巷（即交通局函所稱135 巷）口處乙機
      車設置有一「停」字標字，據此應可認定河南路為幹線，
      然該停字標線係劃於河南路133 巷停止線內，而非福壽街
      ，是自難以該巷口與河南路之支、幹線關係，逕認福壽街
      與河南路之支、幹線認定依據，此部分抗辯難以信實。反
      之，黃顏素珠被撞位置雖已在交岔路口中心點之外，此
      有現場事故圖可憑，且經本院勘明。然因我國交通安全規
      則並不採行絕對路權概念，且汽車行經無號誌之交岔路口
      時均應減速慢行，作隨時停車之準備，同上規則第93條第
      1 項第2 款亦定有明文。本院審究事故地點及乙○○騎車
      速度，並原告主張黃顏素珠車況及騎車速度不快等情，其
      騎出福壽街於匯入交岔路口時，苟減速慢行應有時間發現
      甲機車，及隨時作煞停準備，詎竟未為之，是其對系爭車
      禍事故之發生亦有過失，此由高雄市車輛行車事故鑑定委
      員會、覆議鑑定委員會均為相同認定可參（雄調卷第17-1
      、17-2、本院卷第50、51頁）。準此，被告此部分抗辯即
      屬有據，原告以上開刮地痕位置，主張黃顏素珠就事故之
      發生無過失等語，為不可信。又本院斟酌上開甲、乙機車
      各該行車路徑，並該交岔路口設施等情，綜合認定乙○○
      應就系爭車禍事故之發生負十分之七過失責任；黃顏素珠
      應負十分之三過失責任。
六、戊○○所得請求之醫療費用、殯葬費用以若干為適當？
（一）按因不法侵害他人致死者，對於支出醫療及增加生活上需
      要之費用或殯葬費之人，亦應負損害賠償責任，民法第19
      2 條第1 項定有明文。戊○○主張其先母因系爭車禍事故
      之發生受傷，經送醫急救仍不幸辭世，由其支出醫藥費（
      自付額）21,023元，經扣除此部分保險給付10,650元，尚
      得請求10,373元一節，業據其提出前開相驗證明書及高雄
      市政府衛生局高雄市聯合醫院收據為證（雄調卷第18至21
      頁），且為被告不爭（保險給付扣除後不再爭執），戊○○此部分主張堪信為真實。
（二）又黃顏素珠因系爭車禍事故去世，戊○○計支付殯葬費52
      7,400 元，雖據其提出如雄調卷第22頁至27頁收據等為證
      ，經被告抗辯部分費用過高及非屬必要後，兩造合意以45
      0,000 元為必要，是戊○○此範圍內之主張，亦堪信實，
      逾此部分之主張既非必要，主張即不可採。
七、原告得請求之精神慰撫金各以若干為適當？
    按不法侵害他人致死者，被害人之父、母、子、女及配偶，
    雖非財產上之損害，亦得請求賠償相當之金額，民法第194
    條明定。本件原告為被害人黃顏素珠之子女，此為被告不爭
    ，且有如上之戶籍謄本在卷可稽。本院審以原告自幼失怙，
    依恃慈母獨自撫養，與先母所建立之感情甚於父母健在之家
    庭，且黃顏素珠逝世時年方六十，正是愉悅晚年之際，並原
    告均具大學學歷，戊○○任職於國立高工，97年課稅財產總
    額（均依課稅現值計算，下同）4,500,000 元、丁○○任職
    人壽保險公司，財產總額約1,000,000 元、丙○○任職鄉公
    所，財產總額約2,000,000 元，另戊○○原即有精神憂鬱症
    ，但無證據顯示因系爭事故之發生而加重。乙○○甫成年，
    高職，無不動產，97年薪資所得約20,000元、甲○○亦無不
    動產，97年薪資所得約700,000 元、己○○有房地不動產一
    處，財產總額約1,700,000 元（未扣除積欠銀行之貸款約69
    0, 000元）等兩造之身分、地位、經濟狀況等，綜合認定原
    告各請求1,500,000 元之精神慰撫金，核屬相當，應予准許
    。
八、原告得向被告連帶請求之數額各為若干？
    據上，戊○○、丙○○、丁○○雖依序各受有1,960,373 元
    （0000000 ＋450000＋10373 ＝0000000 ）、1,500,000 元
    、1,500,000 元之損失，然因其先母應負十分之三之與有過
    失責任，故其依序得請求之金額為1,372,261 元、1,050,00
    0 元、1,050,000 元。又保險人依本法規定所為之保險給付
    ，視為被保險人損害賠償金額之一部；被保險人受賠償請求
    時，得扣除之，強制汽車責任保險法第32條定有明文。查系
    黃顏素珠因爭車禍事故之發生去世後，原告已各受領500,00
    0 元死亡保險給付，此據其於起訴狀自承，且為被告不爭，
    並主張扣除，依上規定，戊○○、丙○○、丁○○於本件得
    請求之金額分別為872,261 元、550,000 元、550,000 元，
    則其於各該範圍內之請求，均為正當有據；逾此範圍之請求
    ，尚失依據，不應准許。
九、綜上所述，原告主張其先母因系爭車禍事故之發生辭世，被
    告應負侵權行為及法定代理人連帶損害賠償責任等語，為可
    信；被告抗辯，乙○○僅應負小部分責任，且原告已受領強
    制汽車責任保險給付，被告無須再給付賠償云云，為不可採
    。從而，原告依侵權行為法律關係，請求被告依序連帶給付
    戊○○、丙○○、丁○○872,261 元、550,000 元、550,00
    0 元，及均自起訴狀繕本送達翌日即98年5 月17日起至清償
    日止，按週年利率百分之五計算之利息，為正當有據，應予
    准許；逾此部分之請求，不應准許，應予駁回。兩造分別陳
    明願供擔保，請求假執行或免為假執行之宣告，就原告勝訴
    部分，核無不合，爰各酌定相當金額分別准許之；至原告其
    餘假執行部分，已因其訴受敗訴判決而失所附麗，應併駁回
    之。又本件為判決基礎之事實已明，兩造其餘攻擊、防禦方
    法，於訴訟結果不生影響，故不逐一論述，附此敘明。
十、據上論結：原告之訴為一部有理由，一部無理由，依民事訴
    訟法第79條、第85條第2 項、第390 條第2 項、第392 條第
    2 項，判決如主文。
中    華    民    國    99    年    2     月     1    日
                  民事第一庭法  官  黃國川
正本係照原本作成。
如不服本判決，應於送達後20日內，向本院提出上訴狀並表明上
訴理由，如於本判決宣示後送達前提起上訴者，應於判決送達後
10日內補提上訴理由書（須附繕本）。
中    華    民    國    99    年    2     月     1    日
                            書記官  陳掌珠

司法院資訊處製作；財團法人民間司法改革基金會備份。
